臺灣板橋地方法院刑事判決　　　　　　　　　　　　九十三年度交易字第一０九號
　　公　訴　人　臺灣板橋地方法院檢察署檢察官
　　被　　　告　甲○○
右列被告因過失致人於死案件，經檢察官提起公訴（九十二年度偵字第一九０一六號
、九十三年度偵字第七三００號），本院判決如左：
    主  文
甲○○從事業務之人，因業務上之過失致人於死，處有期徒刑壹年月。
    事  實
一、甲○○考領有重型機器腳踏車（下簡稱：重型機車）之駕駛執照，為後述過失行
    為時，係擔任位於臺北縣三重市○○○路三六四巷六四號宏昇鋼鐵材料行之送貨
    員，平日以駕駛車號ＭＥＵ｜０四一號重型機車載送貨物為業，係以駕駛該部重
    型機車為其附隨業務，屬從事駕駛業務之人。民國九十二年十月九日十七時許，
    駕駛車號ＭＥＵ｜０四一號重型機車，沿三重市○○街（雙向二車道）往三和路
    三段方向，以時速約五十公里之速度行駛，駛近溪尾街與三和路三段及三和路三
    段一六七巷之交岔路口前時，本應注意車前狀況，隨時採取必要之安全措施，及
    汽車行駛至交岔路口，其行進應遵守燈光號誌，而交岔路口所設行車管制號誌中
    之圓型紅燈係表示禁止通行，不得超越停止線或進入路口，並應注意該交岔路口
    之溪尾街路口前設有枕木紋行人穿越道之標線，車輛行近該行人穿越道時，應減
    速慢行，遇有行人穿越時，無論有無交通警察指揮或號誌指示，均應暫停讓行人
    先行通過，復依當時有暮光，天候為晴，柏油路面乾燥、無缺陷，道路無障礙物
    ，視距良好等情觀之，亦無不能注意之情事，甲○○竟疏於注意，於駕駛機車行
    近溪尾街上開路口時，未減速慢行，且未注意觀察其前方該路口之行車管制號誌
    之變換情形及其機車與路口間之距離，同時未注意該路口前行人穿越道上有無行
    人行走通過，迨上開路口之燈光號誌轉變為表示禁止通行不得超越停止線或進入
    路口之紅燈號誌後，甲○○猶駕駛機車闖越紅燈號誌駛過溪尾街路口前之停止線
    直行，適有學童溫健鈞（八十四年十一月二十日生）見同一路口之道路行車管制
    號誌轉變為紅燈後，由該路口右側路邊（以甲○○機車行進方向論，下同）出發
    ，以跑步方式通過上開行人穿越道，俟甲○○發現溫健鈞時，一時煞停、閃避不
    及，在該行人穿越道上中央處附近之位置，其駕駛之機車車頭面板處撞擊溫健鈞
    身體左側腰部，致溫健鈞倒於行人穿越道上，頭部著地，受有外傷性左顳骨骨折
    （左顳線性骨折）、外傷性硬腦膜外出血、右顳葉皮質小出血（零點五公分）、
    右下肢內側皮下瘀血五×三公分、左臉頰皮下瘀血三×二公分併擦傷、下巴及左
    眉皮下瘀血，兩側手背擦傷之傷害，溫健鈞隨後經救護車於當日十七時十二分許
    腦斷層攝影檢查，並經醫師區宗漢（業經檢察官為不起訴處分）診斷係頭部外傷
    併腦震盪、左臉及下巴挫擦傷、右足瘀血紅腫，告知溫健鈞之家屬需留院觀察治
    療，惟未得溫健鈞父母之同意，在區宗漢醫師囑咐溫健鈞父母有關頭部外傷病人
    應注意事項後，溫健鈞由其父母於當日十八時三十分許帶離醫院，返回位於三重
    市○○路○段一六七巷四０號二樓之住處休息，嗣於當日二十二時許，溫健鈞之
    父丙○○在家中發覺溫健鈞口吐白沫且無意識，急召救護車於二十二時三十分許
    晨一時宣告死亡，隨後經法醫解剖鑑定，證實溫健鈞係因本件車禍造成其外傷性
    左顳骨骨折及外傷性硬腦膜外出血導致神經性休克死亡。
二、案經被害人溫健鈞之父丙○○訴由臺北縣政府警察局三重分局報由及被害人溫健
    鈞之母邱之嬿訴由臺灣板橋地方法院檢察署檢察官偵查起訴。
    理  由
一、訊據被告甲○○對於其於右揭時間駕駛機車行近上開肇事地點，在溪尾街路口之
    燈光號誌已轉變為紅燈號誌後，仍駕駛機車超越停止線，在該路口前之行人穿越
    道上，其車頭面板處撞擊跑步通過該行人穿越道之溫健鈞左側腰部，致溫健鈞倒
    地，嗣經送宏仁醫院急救之事實，坦承不諱，經查：
    (一)本件肇事地點係在三重市○○街與三和路三段及三和路三段一六七巷之交岔路
      口之溪尾街路口前之枕木紋行人穿越道上，溪尾街為雙向二車道，該溪尾街路
      口設有行車管制號誌等事實，有公訴人、被告皆同意作為證據之道路交通事故
      調查報告表(一)、(二)、道路交通事故現場圖各一份、現場肇事機車、路況、機車
      肇事後倒地汽油外漏留有油漬處之照片共計十八幀在卷可證。
    (二)被告於九十二年十月十日之警詢中係供稱：「我至蘆洲市送完貨走溪尾街，由
      溪尾街直直走過來，看到號誌是黃燈快轉換成紅燈，我未通過該路口，因煞車
      不及，看到被撞到的小朋友躺在地上。當時我看到溪尾街號誌是綠燈，但快到
      路口時，卻已由黃燈轉變成紅燈，三和路方向的號誌是綠燈。因當時在前方有
      車子擋住，所以未看到溫健鈞」等語（見相驗卷第三頁背面）。於同日偵查庭
      ，被告供稱：「到路口時，我車道的號誌已經變成紅燈，但我煞車不及，闖越
      路口，就撞到了，當時車速約五十公里，在班馬線上撞到死者」等語（見相驗
      卷第三二頁）。嗣於本院準備程序中則供稱：「我看到紅燈有煞車，但沒有看
      到旁邊有人，確實有撞到被害人，我是在行人穿越道上撞到被害人。˙˙˙我
      當時沒有看到黃燈，是看到紅燈就緊急煞車，衝過停止線，這時行人穿越道的
      綠燈也亮了，被害人從行人穿越道跑過去而撞到」等語（見本院九十三年六月
      二十五日筆錄）。雖然就肇事之前被告有無觀察到黃燈燈號之情，被告前後供
      述不一，但其對於其當時係駕駛機車於該路口號誌轉變為紅燈後，始衝過路口
      前之停止線，在行人穿越道上撞擊被害人倒地之事實，則供承明確，其此部分
      供述核與目擊證人即被害人溫健鈞於事發之前所乘坐之校車隨車老師羅智怡於
      警詢中證稱：「案發時，本校校車停在溪尾街十二號溪美農會前，車頭朝向三
      和路方向，溫健鈞與其弟溫健傑一同走到三和路三段與溪尾街街口，當時我有
      看到溪尾街方向是紅燈，待我發現時，溫健鈞人已遭到機車撞倒在地。˙˙˙
      當時溫健鈞二兄弟是由溪尾街往三和路三段方向行進，到路口後，確定溪尾街
      往三和路方向的號誌是紅燈後才跑步通過行人專用道」等語相符（見相驗卷第
      七頁背面、第八頁正面，被告及公訴人於準備程序及審判程序中皆同意該證人
      之警詢筆錄得作為證據，本院斟酌該筆錄作成時之情況，認為適當，依刑事訴
      訟法第一百五十九條之五第一項之規定，該證人警詢筆錄具有證據能力），並
      有上開道路交通事故調查報告表(一)、(二)、道路交通事故現場圖各一份、現場肇
      事機車、路況、機車肇事後倒地汽油外漏留有油漬處之照片共計十八幀在卷可
      資佐證。再參以卷附現場圖及照片顯示，被告機車倒地留有油漬處係在溪尾街
      路口前之枕木紋行人穿越道上中央處稍偏右之位置，附近尚無有明顯煞車痕之
      情，應足認：被害人係見該路口之道路行車管制號誌轉變為紅燈後，由該路口
      右側路邊出發跑至行人穿越道中央處附近時，遭闖越路口紅燈號誌之被告駕駛
      之機車撞擊，以致倒地受傷。
    (三)按依道路交通安全規則第二條第一項第一款、第二項之規定，除另有明示之特
      別規定外，機車係屬道路交通管理處罰條例及該條例第九十二條第一項授權制
      定之道路交通安全規則所規定之「汽車」之一種。而汽車行駛時，駕駛人應注
      意車前狀況，隨時採取必要之安全措施；汽車行駛至交岔路口，其行進應遵守
      燈光號誌；汽車行近行人穿越道前，應減速慢行，遇有行人穿越時，無論有無
      交通警察指揮或號誌指示，均應暫停讓行人先行通過，道路交通安全規則第九
      十四條第三項、第一百零二條第一項第一款、第一百零三條分別定有明文。又
      交岔路口行車管制號誌中之圓形紅燈，係表示禁止通行，不得超越停止線或進
      入路口，道路交通標誌標線號誌設置規則第二百零六條第五款(一)亦有明文規定
      。被告係駕駛機車之人，自應注意遵守此等規定，於行近上開交岔路口前時，
      不僅應注意車前狀況，隨時採取必要之安全措施，且應注意前方路口燈光號誌
      變換之情況，並應減速慢行，注意前方路口行人穿越道之上、兩側，有無行人
      通過或正欲通過。復依卷附道路交通事故調查報告表所載：當時有暮光，天候
      為晴，柏油路面乾燥、無缺陷，道路無障礙物，視距良好等情觀之，亦無不能
      注意之情事。被告竟疏於注意，於駕駛機車行近溪尾街上開路口時，未減速慢
      行，且未注意觀察該路口之行車管制號誌之變換情形及其機車與路口間之距離
      ，同時未注意路口前行人穿越道上適有行人行走於其上之情況，以致其駕駛機
      車於違規闖越溪尾街路口之紅燈號誌，駛過停止線後，在行人穿越道上撞及被
      害人，致被害人倒地受傷，被告就本件車禍之發生，自有應注意能注意而不注
      意之過失。
    (四)被害人於上揭時地受被告機車撞擊倒地後，頭部著地，經救護車於當日十七時
      十二分許送至於宏仁醫院急診，經該醫院以Ｘ光及腦部電腦斷層攝影檢查，並
      經醫師區宗漢診斷係頭部外傷併腦震盪、左臉及下巴挫擦傷、右足瘀血紅腫，
      告知溫健鈞之家屬需留院觀察治療，惟未得溫健鈞父母之同意，在區宗漢醫師
      囑咐溫健鈞家屬有關頭部外傷病人應注意事項後，溫健鈞由其父母於當日十八
      時三十分許帶離醫院，返回位於三重市○○路○段一六七巷四０號二樓之住處
      休息，嗣於當日二十二時許，溫健鈞之父丙○○在家中發覺溫健鈞口吐白沫且
      無意識，急召救護車於二十二時三十分許送至宏仁醫院，當時溫健鈞已呈到院
      前死亡狀態，經急救無效，於翌（十）日凌晨一時宣告死亡，隨後經法醫解剖
      鑑定，證實溫健鈞係因本件車禍造成其受有外傷性左顳骨骨折（左顳線性骨折
      ）、外傷性硬腦膜外出血、右顳葉皮質小出血（零點五公分）、右下肢內側皮
      下瘀血五×三公分、左臉頰皮下瘀血三×二公分併擦傷、下巴及左眉皮下瘀血
      ，兩側手背擦傷之傷害，其中之外傷性左顳骨骨折、外傷性硬腦膜外出血，導
      致被害人神經性休克死亡，被害人死亡與本件車禍有直接因果關係等事實，亦
      經檢察官督同法醫師相驗屬實，有勘驗筆錄、相驗屍體證明書及驗斷書在卷可
      憑，並經法務部法醫研究所法醫孫家棟解剖鑑定明確，製有該所（92）法醫所
      醫鑑字第一四八六號鑑定書一份在卷足證，且有宏仁醫院出具之診斷證明書影
      本二份、被害人之宏仁醫院病歷資料影本一份、邱之嬿簽署載明拒絕留院觀察
      之頭部外傷病人注意事項單影本一紙、行政院衛生署九十三年六月十六日衛署
      醫字第０九三０二一一七七七一號函檢送之該署醫事審議委員會第00000
      00號鑑定書影本一份附卷足參。被告於本院準備程序中雖曾以：如果醫師講
      詳細一點，不讓被害人為父母帶走，應不會造成死亡結果，被害人未留院觀察
      應為被害人死因為辯。惟按傷害致人於死罪，以傷害行為與死亡結果之間有因
      果關係，為其成立要件。受傷後因疾病死亡，是否有因果關係，應視其疾病是
      否因傷害所引起而定，如係因傷致病，因病致死，則傷害行為與死亡之結果即
      有因果關係；倘被害人所受傷害，原不足引起死亡之結果，嗣因另有與傷害無
      關之其他疾病，或其他偶然獨立原因之介入，始發生死亡之結果時，即不能謂
      有因果關係。至於醫院之醫療行為介入時，是否中斷因果關係，亦應視其情形
      而定，倘被害人所受傷害，原不足引起死亡之結果，嗣因醫療錯誤為死亡之獨
      立原因時（例如使用不潔之藥械致發生細菌感染等），其因果關係中斷；倘被
      害人係因被告之傷害行為引發疾病，嗣因該疾病致死，縱醫師有消極之醫療延
      誤，而未及治癒，此乃醫師是否應另負過失責任問題，與被告之行為無影響，
      其傷害行為與死亡結果仍有因果關係（最高法院九十一年度臺上字第六一二七
      號、九十年度臺上字第四五九四號判決意旨參照）。就本件被告過失行為與被
      害人死亡結果間是否有因果關係之判斷方面，亦應適用同一法理。查本案被告
      之過失駕駛行為，撞擊被害人倒地，被害人因而受有前述外傷性左顳骨骨折（
      左顳線形骨折）、外傷性硬腦膜外出血、右顳葉皮質小出血等傷害，而其中之
      外傷性左顳骨骨折、外傷性硬腦膜外出血，導致被害人神經性休克死亡，被害
      人死亡與本件車禍有直接因果關係之事實，既經法醫鑑定無誤，業見前述，則
      被告之過失行為造成被害人所受之傷害，原足以引起死亡之結果，且確由於該
      等因車禍造成之傷害導致被害人死亡，是被告之過失行為與被害人死亡之結果
      ，應有相當因果關係。至於被害人父母拒絕被害人留院觀察，僅係被害人家屬
      是否與有過失之問題，與被告過失致人於死行為之成立無影響。被告此部分抗
      辯尚不足採，其請求傳訊其公司會計小姐（游美珍）、其叔叔（王紹爵）以證
      明當時診斷被害人之醫師因被害人哭鬧未給被害人打針，及被害人未吃藥云云
      ，已無必要（查依卷附病歷資料之記載，醫院有給予口服藥），附此敘明。
    (五)綜上，本件事證明確，被告過失犯行洵堪認定。
二、論罪科刑部分：
    (一)按刑法上所謂業務，係指個人基於其社會地位繼續反覆所執行之事務，其主要
      部分之業務固不待論，即為完成主要業務所附隨之準備工作與輔助事務，亦應
      包括在內（最高法院七十一年度臺上字第一五五０號判例意旨參照）。而此所
      謂之附隨事務，係指與其主要業務有直接、密切之關係者而言，若與其主要業
      務有直接、密切之關係，即應認屬其業務之範圍內（最高法院八十九年度臺上
      字第八０七五號判例意旨參考）。又從事業務之人，就一定危險認識之能力較
      一般常人為高，故課以較高之注意義務。換言之，客觀上，其避免發生一定危
      險之期待可能性較常人為高，故其違反注意義務之可責性，自亦較重，行為人
      以駕駛為其附隨業務，不問其駕駛之時間是否係下班途中，均不能改變其應有
      之注意義務，故其駕駛之行為均不失為業務上行為之性質（最高法院八十九年
      度臺上字第五００二號判決意旨參照）。查本案被告於九十二年十月十日警詢
      中供稱：「現職為三重市○○○路三六四巷六四號宏昇鋼鐵材料行之送貨員。
      我至蘆洲市送完貨走溪尾街」等語（見相驗卷第三頁背面），嗣於九十二年十
      月二十九日偵查庭及本院審理時則供稱：「案發當天我是要回我爸爸公司拿鑰
      匙」等語（見九十二年度偵字第一九０一六號偵查卷第四四頁背面）；「問：
      你平常在宏昇鋼鐵材料行送貨是開什麼車？就是ＭＥＵ｜０四一的機車，載比
      較小的貨物。（問：肇事當時你要去哪裡？）我已經下班了，我家裡的鑰匙忘
      了拿，要回公司拿」等語（見本院九十三年八月十一日筆錄）。就肇事當時被
      告駕駛車號ＭＥＵ｜０四一號機車之目的為何，其供述由先前之送貨後走溪尾
      街，變為下班後回工作地點拿鑰匙，被告嗣後所為變異前詞之供述是否可採，
      實有疑問。但由被告供承其受僱於宏昇鋼鐵材料行為送貨員，平日即以駕駛車
      號ＭＥＵ｜０四一號機車載送貨物為業，則駕駛該部機車送貨，本屬被告基於
      其社會地位繼續反覆所執行之事務，其主要業務即是以駕駛該部機車送貨為內
      容，而駕駛該部機車，乃屬與被告執行其送貨員業務有直接且密切關係之輔助
      行為，自得認被告係以駕駛該部機車為其附隨業務，屬從事駕駛業務之人，此
      尚不因其執行該駕駛附隨業務之時間是在上班期間或在下班以後而有異。被告
      於執行駕駛附隨業務之際因過失肇事致人死亡，核犯刑法第二百七十六條第二
      項之業務過失致人於死罪。原起訴書之所犯法條欄記載被告係犯同法條第一項
      之普通過失致人於死罪，尚有未洽，惟實行公訴之蒞庭檢察官既於本院審判期
      日當庭更正起訴法條為刑法第二百七十六條第二項之業務過失致人於死罪，已
      不生本院引用刑事訴訟法第三百條變更檢察官起訴法條之問題，附此敘明。
    (二)被告駕駛機車於行經行人穿越道，不依規定讓行人優先通行，因而致人死亡，
      依法應負上開刑事責任，依道路交通管理處罰條例第八十六條第一項之規定，
      加重其刑。
    (三)至於被告主張自首部分，被告於九十二年十月十日之警詢及檢察官偵訊時先後
      供稱：「我不知道何人報案，我撞到溫健鈞後，因我被機車壓住無法動彈，有
      一名好像老師的女子將他扶到一旁，過沒多久救護車就抵達現場將溫健鈞送醫
      治療」等語（見相驗卷第四頁正面）；「撞到後我機車與人都倒地，死者也倒
      地，由路人扶到路旁，不知何人報警，過沒多久，警察就來了」等語（見相驗
      卷第三二頁背面）。由被告此等供述觀之，顯見其於肇事後並未自行或託人以
      電話向警察機關報案，否則焉有稱不知何人報案之理。被告嗣於偵查中曾具狀
      稱：「其請圍觀民眾代打電話叫救護車及報警」云云（見偵查卷第四六頁正面
      ），及於本院準備程序改稱：「我是自首，因為我打電話報警，我打一一０號
      」云云（見本院九十三年六月二十五日筆錄），不僅與其於九十二年十月十日
      所為之二次供述不符，且彼此內容亦互相歧異，顯非事實。次查證人即第一個
      至現場處理之警員乙○○於本院審理時結證稱：「我接獲勤務中心通報說三重
      市○○街口有車禍有人受傷，我趕到現場的時候，小孩子的爸爸及校車的阿姨
      都在那邊，說小孩在穿越馬路的時候被機車撞到，我有問是被那位騎士撞到，
      他們說是甲○○。甲○○站在旁邊，他有承認是他撞的。（問：誰先講肇事的
      是甲○○？）我問小孩子的爸爸及隨車的阿姨他們先講，然後甲○○才承認。
      不清楚誰打電話。我到現場之前不知道肇事者是甲○○，我問小孩子的爸爸及
      隨車的阿姨，他們比甲○○先講，甲○○承認是他撞的」等語（見本院九十三
      年八月十一日筆錄），被告對證人乙○○之證言亦無意見。顯見經不詳之人報
      案而知發生交通事故趕至現場處理之警員乙○○，係經被害人之父丙○○及隨
      車老師羅智怡之先行告知及指明，已發覺被告係肇事者後，被告始向警員承認
      其係肇事者，是被告向警員承認其為犯罪者之時，已在其犯罪為警員發覺之後
      ，尚與刑法第六十二條前段規定之犯人必須在其犯罪未為該管公務員發覺前，
      向該管公務員告知其犯罪之自首要件不符，無刑法第六十二條前段自首減輕其
      刑規定之適用，於此敘明。
    (四)茲審酌本件被害人之死亡，固另牽涉未留院觀察之因素，但被告本案係闖越紅
      燈在行人穿越道上肇事致年幼之被害人死亡，過失程度頗重，犯罪所生之危害
      重大，其在檢察官偵查期間曾一度改口辯稱：「我過停止線時還是綠燈」云云
      、「係被害人闖紅燈穿越馬路」云云（見偵查卷第四四頁背面、第四六頁正面
      ），意圖卸責，嗣於本院審理時始再度承認闖越紅燈肇事之事實，被告迄今尚
      未與告訴人達成民事和解，及其前未曾受有刑罰宣告，有臺灣高等法院被告全
      國前案紀錄表、臺灣板橋地方法院檢察署刑案資料查註紀錄表各一份在卷可考
      等一切情狀，爰量處如主文所示之刑。
據上論斷，應依刑事訴訟法第二百九十九條第一項前段，刑法第二百七十六條第二項
，道路交通管理處罰條例第八十六條第一項，罰金罰鍰提高標準條例第一條前段，判
決如主文。
本案經檢察官蘇揚旭到庭執行職務。
中      華      民      國      九十三    年      九      月    一      日
                                  臺灣板橋地方法院交通法庭
                                      審判長法  官    王復生
                                            法  官    陳明珠
                                            法  官    徐子涵
右正本證明與原本無異。
如不服本判決，應於判決送達後十日內向本院提出上訴狀（應附繕本），上訴於臺灣
高等法院。
                                            書記官    黃美雲
中      華      民      國      九十三    年      九      月    一      日
附錄本案論罪科刑法條全文
中華民國刑法第二百七十六條第二項：
(過失致死罪)
因過失致人於死者，處二年以下有期徒刑、拘役或二千元以下罰金。
從事業務之人，因業務上之過失犯前項之罪者，處五年以下有期徒刑或拘役，得併科
三千元以下罰金。
